【裁判字號】    92,財管,58
【裁判日期】    920808
【裁判案由】    指定遺產管理人
【裁判全文】
臺灣臺北地方法院民事裁定              九十二年度財管字第五八號
    聲  請  人  乙○○
    被繼承人    甲○○
右聲請人聲請選任被繼承人甲○○之遺產管理人事件，本院裁定如左：
    主      文
聲請駁回。
聲請費用由聲請人負擔。
    理      由
一、本件聲請意旨略以：被繼承人甲○○（男、民國○○○年○○月○○日生、身分
    證統一編號：Ｚ000000000號、生前最後住所：台北市○○路二八二號
    四樓）於民國（下同）九十年九月五日為擔保其向聲請人借款新台幣（下同）五
    十萬元之清償而將其所有「臺北市○○區○○段二小段○一○一、○一○二地號
    」等二筆土地應有部份均為八分之一及其上同地段「○○四○一建號」房屋所有
    權全部之不動產設五十萬元之第二順位抵押權予聲請人，約定清償日為九十年十
    一月四日，詎甲○○於九十年九月三十日死亡，其繼承人均已拋棄繼承，無法依
    民法第一千一百七十七條規定選定甲○○之遺產管理人，復無適當之人得以召開
    親屬會議為由，故為保障聲請人之債權，爰聲請指定國有財產局為被繼承人甲○
    ○之遺產管理人云云。
二、按繼承開始時，繼承人之有無不明者，由親屬會議於一個月內選定遺產管理人，
    並將繼承開始及選定遺產管理人之事由，向法院報明。親屬會議依前條規定為報
    明後，法院應依公示催告程序，定六個月以上之期限，公告繼承人，命其於期限
    內承認繼承。無親屬會議或親屬會議未於前條所定期限內選定遺產管理人者，利
    害關係人或檢察官，得聲請法院選任遺產管理人，並由法院依前項規定為公示催
    告。民法第一千七百七十七條、第一千一百七十八條分別定有明文。次按依民法
    之規定應開親屬會議時，由當事人、法定代理人、或其他利害關係人召集之，同
    法第一千一百二十九條亦著有明文。又親屬會議會員應就被繼承人之左列親屬與
    順序定之：一直系血親尊親屬。二三親等內旁系血親尊親屬。三四親等內之同輩
    血親。此觀民法第一千一百三十一條第一項規定自明。復按無民法第一千一百三
    十一條規定之親屬，或親屬不足法定人數時，法院得因有召集權人之聲請，於其
    他親屬中指定之。親屬會議不能召開或召開有困難時，依法應經親屬會議處理之
    事項，由有召集權人聲請法院處理之。親屬會議經召開而不為或不能決議時，亦
    同。此為同法第一千一百三十二條所明定。可知繼承開始時，繼承人之有無不明
    ，被繼承人之遺產管理人應由被繼承人之親屬會議選定之，倘無民法第一千一百
    三十一條規定之法定親屬會議會員者，或親屬不足法定人數時，被繼承人之法定
    代理人、利害關係人得聲請法院於其他親屬中指定親屬會議會員，若無親屬會議
    或親屬會議不能召開或召開有困難時，或親屬會議經召開而不為或不能決議時，
    或親屬會議未於繼承開始時一個月內選定遺產管理人者，利害關係人或檢察官，
    得聲請法院選任遺產管理人，並由法院依前項規定為公示催告，非謂被繼承人無
    法定親屬會議會員時，其利害關係人或檢察官即得逕自聲請法院處理依法應經親
    屬會議處理事項。
三、本件聲請人曾以上述理由聲請本院指定國有財產局為被繼承人甲○○之遺產管理
    人，經本院民國九十一年八月十二日九十一年度財管字第七十四號民事裁定駁回
    確定在案。今本件聲請人復以同一理由為相同之主張，雖據其提出
    院家事法庭通知、土地及建物登記謄本等件為證，惟依前開裁定之理由中已詳細
    說明「惟查被繼承人甲○○於九十年九月三十日死亡時，其配偶劉鳳玉及子女黃
    崧年、黃瑜萍為其第一順序繼承人，而劉鳳玉、黃崧年、黃瑜萍均已於九十年十
    月三十一日向本院具狀聲明拋棄繼承權，並經本院家事法庭以九十年度繼字第六
    九四號通知准予備查在案，依民法第一千一百七十六條第六項前段規定，被繼承
    人甲○○之先順序繼承人均拋棄其繼承權時，由被繼承人甲○○之次順序繼承人
    即其養父黃逸剛、養母黃賴松妹二人繼承，然因黃逸剛已於九十年六月十八日死
    亡，黃賴松妹則更早死亡，雖黃逸剛於六十四年三月八日與黃曾勝香結婚，惟黃
    曾勝香並未收養甲○○，復未與黃逸剛生育子女，而被繼承人甲○○亦無其他兄
    弟姊妹或祖父母等繼承人存在（甲○○之出生別「五男」係指在其原生家庭出生
    次別而言，在養家子女中則僅有其一人，別無其他養兄弟姊妹），業經證人劉鳳
    玉、黃曾勝香到庭證述屬實（見九十一年八月六日非訟事件筆錄），並有除戶戶
    籍謄本及
    準用關於無人承認繼承之規定。而被繼承人甲○○雖無繼承人，惟其養父黃逸剛
    既為三男，顯見尚有其他手足及侄甥，有可能組成親屬會議，縱無法組成親屬會
    議，因黃逸剛再娶之黃曾勝香亦為被繼承人甲○○之姻親，聲請人尚非不能聲請
    法院於上開親屬（包括血親及姻親親屬）中指定被繼承人甲○○之親屬會議會員
    ，再由聲請人召開指定親屬會議以選任被繼承人甲○○之遺產管理人，倘該親屬
    會議不能召開或召開有困難時，或親屬會議經召開而不為或不能決議時，聲請人
    始得聲請法院選任被繼承人甲○○之遺產管理人，乃聲請人不循此途，逕向本院
    聲請指定被繼承人甲○○之遺產管理人，核與上開規定及說明不符，礙難准許，
    應予駁回。」今聲請人不依前開裁定所言，僅以被繼承人之其他親屬因音訊全無
    及住居大陸致無法召開親屬會議係事理至明等語搪塞，顯見聲請人不願依民法規
    定為之自明，是本件聲請與法不符，礙難准許。
四、綜上所述，本件聲請為不合法，應予駁回。
五依非訟事件法第八條第一項裁定如主文。
中      華      民      國    九十二    年      八      月      八      日
                                  家事法庭法      官  彭南元
右為正本係照原本作成。
如對本裁定抗告，須於裁定送達後十日之不變期間內，向本院提出抗告狀。
中      華      民      國    九十二    年      八      月     十一     日
                                          書  記  官  莊雪嬌


司法院資訊處製作；財團法人民間司法改革基金會備份。
